ACORDAO-COMPLETO-2412268

ACÓRDÃO 6488/2020 ATA 18/2020 - PRIMEIRA CÂMARA

VISTOS, relatados e discutidos estes autos que tratam de ato de concessão de aposentadoria emitido pela Fundação Universidade Federal de Mato Grosso do Sul em favor da ex-servidora Creunice de Oliveira Ledo;
ACORDAM os Ministros do Tribunal de Contas da União, reunidos em Sessão da 1ª Câmara, nos termos dos arts. 71, inciso III, da Constituição Federal, 1º, inciso V, e 39, inciso II, da Lei 8.443/1992 e 260, § 1º, do RITCU e ante as razões expostas pelo Relator, em:
9.1. considerar ilegal o ato de concessão de aposentadoria emitido em favor da Sra. Creunice de Oliveira Ledo (XXX.566.021-XX) , negando o respectivo registro;
9.2. dispensar a devolução dos valores indevidamente recebidos até a data da ciência pela Fundação Universidade Federal de Mato Grosso do Sul do presente acórdão, com base no Enunciado 106 da Súmula da Jurisprudência do TCU;
9.3. determinar à Fundação Universidade Federal de Mato Grosso do Sul, com base no art. 45 da Lei 8.443/1992, que:
9.3.1. faça cessar os pagamentos decorrentes do ato impugnado, comunicando ao TCU, no prazo de quinze dias as providências adotadas, nos termos do art. 262, caput, do Regimento Interno do TCU, art. 8º, caput, da Resolução-TCU 206/2007 e 19, caput, da Instrução Normativa-TCU 78/2018;
9.3.2. esclareça à interessada que ela pode continuar aposentada voluntariamente por idade, com base no art. 40, § 1º, inciso III, alínea "b", da Constituição Federal com a redação vigente antes da EC 103/2019, com proventos calculados pela média das remunerações, proporcionais ao tempo de contribuição;
9.3.3. comunique à interessada o teor desta decisão, alertando-a de que o efeito suspensivo proveniente da interposição de eventual recurso não a exime da devolução dos valores percebidos indevidamente após a respectiva notificação, caso o recurso não seja provido;
9.3.4. no prazo de 30 (trinta) dias, contados da ciência desta decisão, envie a este Tribunal documentos comprobatórios de que a interessada está ciente da presente deliberação;
9.3.5. emita novo ato, livre da irregularidade mencionada, submetendo-o ao TCU, no prazo de trinta dias, consoante os arts. 262, § 2º, do Regimento Interno do TCU e 19, § 3º, da Instrução Normativa TCU 78/2018.

Apreciação de ato de concessão de aposentadoria emitido pela Fundação Universidade Federal de Mato Grosso do Sul em favor da ex-servidora Creunice de Oliveira Ledo.

Primeira Câmara

Fundação Universidade Federal de Mato Grosso do Sul.

3. Interessada: Creunice de Oliveira Ledo (XXX.566.021-XX).

13.1. Ministros presentes: Walton Alencar Rodrigues (Presidente), Benjamin Zymler, Bruno Dantas e Vital do Rêgo (Relator).

VITAL DO RÊGO

Adoto como relatório, com os devidos ajustes de forma, a instrução elaborada no âmbito da Secretaria de Fiscalização de Pessoal (peça 22) , com a qual se manifestou de acordo o corpo gerencial daquela unidade técnica especializada (peça 23) , a seguir transcrita:
INTRODUÇÃO
1.	Trata-se de ato de concessão de aposentadoria de Creunice de Oliveira Ledo (XXX.566.021-XX) , ex-servidora da Fundação Universidade Federal de Mato Grosso do Sul.
2.	O ato foi submetido, para fim de registro, à apreciação do Tribunal de Contas da União (TCU) , de acordo com o art. 71, inciso III, da Constituição Federal. O cadastramento e a disponibilização ao TCU ocorreram por intermédio do Sistema de Apreciação e Registro de Atos de Admissão e Concessões, na forma dos arts. 2º, caput e incisos I a VI, e 4º, caput, da Instrução Normativa - TCU 78/2018.
HISTÓRICO
3.	Em 2011, esta Unidade Técnica instruiu o presente processo, com proposta de legalidade do ato (peça 3) .
4.	Ato contínuo, o MPTCU considerou que foram computados 4 anos, 5 meses e 17 dias de tempo insalubre, sendo que tal período não seria compatível com o período trabalhado até a vigência da Lei 8.112/1990, visto que a interessada ingressou no serviço público e no cargo em 17/8/1987 (peça 4) . Destarte, o MPTCU opinou pela realização de diligência.
5.	Após, o Ministro-Relator determinou a realização da diligência proposta, nos termos de peça 5.
6.	Assim, esta Unidade Técnica encaminhou o expediente de peça 6 à Unidade Jurisdicionada. A resposta está anexada à peça 8.
7.	Em 2013, em nova instrução, esta Unidade Técnica instruiu novamente o presente processo, com proposta de ilegalidade, tendo em vista a averbação de tempo insalubre após a vigência da Lei 8.112/1990 (peça 12) .
8.	Após, o MPTCU opinou pelo sobrestamento da análise da presente concessão até que haja deliberação do STF nos Mandados de Injunção 2.123/DF e 2.370/DF, que tratam sobre a averbação de tempo insalubre após a vigência da Lei 8.112/1990 (peça 15) . Neste sentido, foi prolatado o Acórdão 1504/2013-TCU-Segunda Câmara, de relatoria do Ministro José Jorge (peça 16) .
9.	Conforme informação constante do sítio do Supremo Tribunal Federal, os supracitados mandados de injunção transitaram em julgado em 16/8/2013.
10.	 Destarte, esta Unidade Técnica encaminhou o expediente acostado à peça 18 à interessada. O comprovante de recebimento está anexado à peça 19. No entanto, não houve resposta da ex-servidora.
EXAME TÉCNICO
11.	 Sobre o assunto, registre-se que, no que se refere à contagem ponderada de tempo prestado em condições insalubres, o entendimento deste Tribunal, firmado no Acórdão 2008/2006-TCU-Plenário (Relator Ministro Walton Alencar Rodrigues) , é no sentido de ser possível a contagem de tempo de serviço para concessão de aposentadoria estatutária com o aproveitamento de tempo especial prestado sob condições insalubres, perigosas ou penosas. Assim, o servidor público que exerceu, como celetista, no serviço público, atividades insalubres, penosas ou perigosas, em período anterior à vigência da Lei 8.112/1990, tem direito à contagem especial de tempo de serviço para efeito de aposentadoria. Portanto, a jurisprudência deste Tribunal somente ampara a contagem ponderada de tempo insalubre para fins de aposentadoria daqueles servidores que trabalharam nessas condições antes do advento da Lei 8.112/1990, enquanto estiveram vinculados ao regime celetista.
12.	 Além disso, no Acórdão 911/2014-TCU-Plenário (Relator Benjamin Zymler) , este Tribunal deixou assente que, mesmo observando os parâmetros do Acórdão 2008/2006-TCU-Plenário, a contagem especial de tempo prestado em condições insalubres para servidores ocupantes de cargos de natureza estritamente administrativa (o que não é o caso do ato ora em comento) somente poderá ocorrer se estiver efetivamente demonstrada a existência de risco ou de agentes nocivos à saúde no local de trabalho, devidamente atestado por laudo pericial.
13.	 Registre-se que a interessada ocupou o cargo de Atendente de Enfermagem, o qual não tem caráter administrativo, e para o qual se vislumbra, de pronto, a condição de insalubridade. 
14.	 Em relação ao período em que a interessada esteve vinculada ao regime estatutário, esta Corte de Contas esclareceu no Acórdão 2.008/2006 a inviabilidade jurídica da contagem de tempo de serviço prestado sob condições insalubres de forma ponderada, pois, nesse caso, haveria a necessidade de edição de lei complementar que regulamentasse o artigo 40, § 4º, da Constituição Federal, para definir os critérios e requisitos para a concessão de aposentadoria especial, o que não ocorreu até a presente data. Acrescente-se que o entendimento do STF era de que se tratava de norma de eficácia limitada, dependendo, para sua plena eficácia, de lei complementar que iria regulamentá-la. Nesse sentido: RE-AgR 428511/DF, Relator: Min. SEPÚLVIDA PERTENCE, Julgamento: 14/02/2006, Órgão Julgador: Primeira Turma e MI 462/MG. Relator: Min. MOREIRA ALVES, Julgamento: 06/09/1995, Órgão Julgador: Tribunal Pleno.
15.	 A interessada obteve a contagem diferenciada de tempo em decorrência de atividades laborais exercidas em condições especiais passíveis de prejudicar a saúde ou a integridade física após o advento da Lei 8.112/1990, com fundamento em Mandado de Injunção.
16.	 Por intermédio de decisões judiciais, o Supremo Tribunal Federal - STF concedeu as ordens injuncionais, para reconhecer a mora do Poder Público quanto à edição da lei que disciplina o artigo 40, § 4º, inciso III, da Constituição Federal, garantindo aos filiados das entidades sindicais o direito de ter seus pedidos de aposentadoria especial analisados pela autoridade administrativa competente à luz do artigo 57 da lei nº 8.213/1991.
17.	 Resolvendo a questão da mora legislativa quanto ao disposto do artigo 40, § 4º, inciso III, da Constituição Federal, recentemente o STF editou a Súmula Vinculante 33, onde foi suprida a lacuna deixada pelo Poder Público relativa à edição da lei complementar que regulamenta o supramencionado dispositivo constitucional.
18.	 Então, com a edição da Súmula Vinculante 33, aplica-se ao servidor público, no que couber, as regras do regime geral da previdência social sobre aposentadoria especial de que trata o artigo 40, § 4º, inciso III, da Constituição Federal, até a edição de lei complementar específica.
19.	 Assim, o argumento de que não há edição de lei complementar que regulamente o artigo 40, § 4º, inciso III, da Constituição Federal, para se aceitar o deferimento de aposentadoria especial não mais se sustenta, haja vista a edição da Súmula Vinculante 33 do STF.
20.	 É preciso esclarecer que os Mandados de Injunção e a Súmula Vinculante 33 reconhecem a omissão legislativa do artigo 40, § 4º, inciso III, da Constituição Federal. Assim, para as aposentadorias estatutárias especiais deferidas com base nesse fundamento, deverão ser observados os mesmos critérios para as aposentadorias especiais deferidas àqueles vinculados ao regime geral de previdência social, nos termos do artigo 57 da Lei nº 8.213/1991.
21.	 Esclareça-se que a ex-servidora aposentou com base no art. 6º da Emenda Constitucional 41/2003. Portanto, não se trata da aposentadoria especial referida no artigo 40, § 4º, inciso III, da Constituição Federal, como está regulamentada pelos mandados de injunção e Súmula Vinculante 33.
22.	 No presente caso, o órgão de origem utilizou critérios de contagem ponderada de tempo de serviço para uma aposentadoria que utilizou fundamento diverso daquele amparado pela Súmula Vinculante 33 e a ordem injuncional deferida para o interessado.
23.	 Assim, entende-se que foi indevida a averbação de contagem ponderada de tempo de serviço prestado em condições insalubres, haja vista que a interessada não se aposentou com fundamento no artigo 40, § 4º, inciso III, da Constituição Federal.
24.	 O próprio STF já decidiu que a concessão de aposentadoria especial prevista no art. 40, § 4º da Constituição Federal, não garante a contagem ponderada de tempo de serviço diferenciada ao servidor público, mas tão somente o efetivo gozo da aposentadoria especial:
Conversão de tempo especial em comum e Súmula Vinculante 33
"Saliente-se, ademais, que a Súmula Vinculante 33 apenas garantiu aos servidores públicos o direito de aposentadoria especial, mas não a conversão do tempo de serviço especial em comum. Confira-se a redação do enunciado: (...) 
De fato, o Supremo Tribunal Federal, por reiteradas vezes, em sede de mandado de injunção (em que se firmou o entendimento consubstanciado na Súmula Vinculante 33) , se pronunciou acerca da ilegitimidade da utilização dessa via processual com o fim de se obter desde logo a contagem diferenciada de tempo de serviço para servidores públicos." ARE 793.144 ED-segundos, Relator Ministro Teori Zavascki, Segunda Turma, julgamento em 30.9.2014, DJe de 13.10.2014.
Mandado de injunção e contagem diferenciada de tempo
"Com efeito, a jurisprudência dessa Corte assentou o não cabimento de mandado de injunção que visa a contagem diferenciada e posterior averbação de tempo do serviço prestado em condições especiais, uma vez que não há previsão constitucional da referida contagem." MI 1.278 AgR, Relator Ministro Gilmar Mendes, Tribunal Pleno, julgamento em 30.4.2014, DJe de 19.5.2014.
25.	 Diante disso, entende-se que foi indevida a averbação de tempo insalubre da interessada após o advento da Lei 8.112/1990. Todavia, no que concerne ao período averbado de tempo insalubre antes da edição dessa lei, entende-se que a interessada pode efetivar a contagem ponderada, haja vista estar amparado pelo Acórdão 2008/2006-TCU-Plenário, assim como por ter existir fortes indícios de que, de fato, o local de trabalho era insalubre (Acórdão 911/2014-TCU-Plenário) .
26.	 Em face à exclusão do tempo insalubre impugnado (após o advento da Lei 8.112/1990) , de 3 anos, 10 meses e 27 dias, informa-se que a interessada não continua a preencher os requisitos para aposentar-se sob o fundamento legal utilizado (art. 6º da Emenda Constitucional 41/2003) .
27.	 No entanto, a interessada pode optar por continuar aposentada voluntariamente por idade, com base no art. 40, § 1º, inciso III, alínea "b", com a redação dada pela EC 41/2003.
CONCLUSÃO
28.	 Diante do exposto, cabe proposta de ilegalidade e recusa de registro do ato, nos termos do art. 260, § 1º, do Regimento Interno do TCU.
PROPOSTA DE ENCAMINHAMENTO
29.	 Ante o exposto, propõe-se:
a) considerar ilegal e recusar registro ao ato de concessão de aposentadoria a Creunice de Oliveira Ledo (CPF: XXX.566.021-XX) , nos termos dos arts. 71, inciso III, da Constituição Federal, 1º, inciso V, e 39, inciso II, da Lei 8.443/1992 e 260, § 1º, do Regimento Interno do Tribunal de Contas da União (TCU) ;
b) dispensar a devolução dos valores indevidamente recebidos até a data da ciência do acórdão que vier a ser proferido, com base no Enunciado 106 da Súmula da Jurisprudência do TCU;
c) esclarecer à interessada que:
c.1) no caso de não provimento de recurso eventualmente interposto junto ao TCU, deverão ser repostos os valores recebidos após a ciência do acórdão; 
c.2) pode optar por continuar aposentada voluntariamente por idade, com base no art. 40, § 1º, inciso III, alínea "b", com a redação dada pela EC 41/2003;
d) determinar à Unidade Jurisdicionada que:
d.1) faça cessar os pagamentos decorrentes do ato impugnado, comunicando ao TCU, no prazo de quinze dias, as providências adotadas, nos termos dos arts. 45 da Lei 8.443/1992, 262, caput, do Regimento Interno do TCU;
d.2) informe à interessada o teor do acórdão que vier a ser proferido encaminhando ao TCU, no prazo de trinta dias, comprovante da data de ciência pela interessada;
d.3) emita novo ato de concessão, livre da irregularidade apontada, caso a interessada faça a opção descrita no item c.2.
2.	O Ministério Público, representado nos autos pelo Procurador Dr. Rodrigo Medeiros de Lima, manifestou-se de acordo com a proposição da unidade técnica (peça 24) . 
É o Relatório.

não há.

Procurador Rodrigo Medeiros de Lima.

APOSENTADORIA. CÔMPUTO DE TEMPO DE ATIVIDADE INSALUBRE APÓS A INSTITUIÇÃO DO REGIME JURÍDICO ÚNICO. IMPOSSIBILIDADE DE COMBINAR O REGRAMENTO DE APOSENTADORIA ESPECIAL COM O REGRAMENTO DE APOSENTADORIA COMUM. OITIVA. ILEGALIDADE. DETERMINAÇÕES.

APOSENTADORIA (APOS)

Secretaria de Fiscalização de Pessoal (Sefip).

Trata-se de ato de concessão de aposentadoria emitido pela Universidade Federal de Mato Grosso do Sul em favor da ex-servidora Creunice de Oliveira Ledo, no cargo de atendente de enfermagem.
Inicialmente, o MPTCU identificou que foram computados 4 anos, 5 meses e 17 dias de tempo insalubre na aposentadoria em epígrafe, sendo que tal período não seria compatível com o período trabalhado até a vigência da Lei 8.112/1990, visto que a interessada ingressou no serviço público e no cargo em 17/8/1987 (peça 4) . Diante de tal constatação, os autos retornaram para a Sefip para a realização de diligência (peça 6) .
Após a realização da diligência, a Sefip instruiu novamente os autos, propondo considerar ilegal a concessão, tendo em vista a averbação de tempo insalubre após a vigência da Lei 8.112/1990 (peça 12) . No entanto, na ocasião, o MPTCU opinou pelo sobrestamento da análise da presente concessão até que o STF apreciasse os Mandados de Injunção 2.123/DF e 2.370/DF, que tratavam sobre a averbação de tempo insalubre após a vigência da Lei 8.112/1990 (peça 15) . Neste sentido, foi prolatado o Acórdão 1504/2013-TCU-Segunda Câmara, de relatoria do então Ministro José Jorge (peça 16) . 
Na presente fase processual, retornam os autos a este Relator para análise de legalidade uma vez que os supracitados mandados de injunção transitaram em julgado em 16/8/2013.
Vale mencionar que, tendo em vista a disponibilização do ato em análise ao TCU há mais de 5 anos (21/7/2011) , nos termos do Acórdão 587/2011-TCU-Plenário, foram oportunizadas, à interessada, as garantias constitucionais inerentes ao contraditório e à ampla defesa.
Em decorrência de tal fato, a ex-servidora foi instada a se manifestar no processo acerca da irregularidade mencionada (peça 18) . Contudo, a despeito de ter sido regularmente notificada (peça 19) , a inativa não se manifestou nos autos.
Destarte, após analisar as informações carreadas aos autos, a Sefip concluiu que a averbação de tempo de atividade insalubre em regime estatutário, decorrente de Mandado de Injunção, em aposentadoria concedida com base na EC 20/1998, está irregular, maculando o registro do ato.
O Ministério público junto ao TCU ratificou as propostas da unidade técnica.
-II-
Registro minha concordância integral com a proposta formulada pela unidade técnica, ratificada pela manifestação do MPTCU, razão pela qual acolho os pareceres precedentes por seus próprios fundamentos, valendo-me, para tanto, da técnica da motivação per relationem, nos termos do art. 2º, § 3º, do Decreto 9.830, de 10 de junho de 2019, sem prejuízo de tecer os comentários a seguir. 
Observo que, quanto aos 3 anos, 10 meses e 27 dias, de tempo insalubre decorrente de período laborado posteriormente à Lei 8.112/1990 e averbado pela interessada na aposentadoria em epígrafe, o TCU tem entendimento consolidado no sentido de que, ao julgar Mandados de Injunção desse gênero, o STF apenas colmatou a lacuna existente na regulamentação do art. 40, § 4º, da Constituição Federal de 1988, com a norma existente no art. 57 da Lei 8.213/1991. Nesse sentido os Acórdãos 471/2014, 624/2014, 625/2014, 882/2014, 3.922/2014 e 6.522/2014, todos da Primeira Câmara.
Portanto, o direito tornado exequível pela via dos Mandados de Injunção impetrados perante o STF foi aquele insculpido no referido dispositivo da Carta Magna, que assegura aposentadoria especial a servidores públicos portadores de deficiência ou que laborem em condições perigosas, penosas ou insalubres, mediante aplicação analógica do caput do art. 57 da Lei 8.213/1991.
Vale dizer, entretanto, que o preenchimento da sobredita lacuna não permitiu que, na aposentadoria comum de servidor público, houvesse o aproveitamento majorado, mediante aplicação de um fator multiplicador, de tempo de contribuição prestado sob condições especiais (previsto no § 5º do art. 57 da Lei 8.213/1991) . Nesse sentido, observo que o Supremo Tribunal Federal cuidou de distinguir as duas questões (aposentadoria especial e conversão de tempo especial em tempo comum) , consoante se observa da ementa do MI 2.123 AgR/DF, in verbis:
"EMENTA Agravo regimental em mandado de injunção. Pedido de conversão do tempo de serviço. Ausência de previsão constitucional. Recurso provido. 
1. O mandado de injunção volta-se à colmatagem de lacuna legislativa capaz de inviabilizar o gozo de direitos e liberdades constitucionalmente assegurados, bem assim de prerrogativas inerentes à nacionalidade, à soberania e à cidadania (art. 5º, LXXI, CF/1988) . 
2. É imprescindível, para o exame do writ, a presença de dois pressupostos sucessivos: i) a verificação da omissão legislativa e ii) a efetiva inviabilidade do gozo de direito, faculdade ou prerrogativa consagrados constitucionalmente em razão do citado vácuo normativo. 
3. O preceito constitucional em foco na presente demanda não assegura a contagem diferenciada do tempo de serviço e sua averbação na ficha funcional; o direito subjetivo corresponde à aposentadoria em regime especial, devendo esta Suprema Corte atuar na supressão da mora legislativa, cabendo à autoridade administrativa a análise de mérito do direito, após exame fático da situação do servidor. 
4. A pretensão de garantir a conversão de tempo especial em tempo comum mostra-se incompatível com a presente via processual, uma vez que, no mandado de injunção, cabe ao Poder Judiciário, quando verificada a mora legislativa, viabilizar o exercício do direito subjetivo constitucionalmente previsto (art. 40, § 4º, da CF/88) , no qual não está incluído o direito vindicado. 
5. Agravo regimental provido para julgar improcedente o mandado de injunção." 
 (destaques acrescidos) 
Assim, observo que, ao decidir os Mandados de Injunção que versam sobre a questão de fundo aqui discutida, o STF apenas supriu a lacuna presente na regulamentação do § 4º do art. 40 da CF/1988 com a fórmula estabelecida no art. 57 da Lei 8.213/1991. Nesse contexto, é importante destacar que o STF jamais reconheceu aos servidores o direito de combinar o regramento da aposentadoria especial com o regramento da aposentadoria comum, algo que, no âmbito do regime geral de previdência (RGPS) , é feito por meio da conversão do tempo de serviço - a chamada contagem ponderada. Diante do exposto, o ato em epígrafe não reúne condições para receber a chancela da legalidade.
Em face à exclusão do tempo insalubre impugnado (após o advento da Lei 8.112/1990) , de 3 anos, 10 meses e 27 dias, observo que a interessada não preenche os requisitos para aposentar-se sob o fundamento legal utilizado (art. 6º da Emenda Constitucional 41/2003) . Contudo, considerando que inativa tem quase 75 anos, ela poderá ser aposentada voluntariamente por idade, com base no art. 40, § 1º, inciso III, alínea "b", com a redação vigente antes da vigência da EC 103/2019;
Ante o exposto, VOTO para que seja adotada a minuta de acórdão que ora trago ao exame deste Colegiado.
TCU, Sala das Sessões Ministro Luciano Brandão Alves de Souza, em 9 de junho de 2020.
Ministro VITAL DO RÊGO 
Relator